臺灣新竹地方法院民事簡易判決
111年度竹東簡字第176號
原      告  彭文正  

訴訟代理人  許景翔律師
被      告  饒徐鳳英
            饒釗奇  
            饒玉琴  
            徐惠珍  
            饒麗珍  
            饒雪燕  
共      同
訴訟代理人  饒瑞士  
上列當事人間塗銷地上權登記事件，本院於民國111年10月14日
辯論終結，判決如下：
    主  文
被告就附表所示之地上權應予終止。
被告應就被繼承人饒維水如附表所示之地上權辦理繼承登記。
被告應於前項辦理繼承登記後將該地上權登記予以塗銷。
訴訟費用由被告連帶負擔。 
    事實及理由
壹、程序方面：
　　被告經合法通知，均未於言詞辯論期日到場，核無民事訴訟
    法第386條各款所列情形，爰依原告之聲請，由其一造辯論
    而為判決。
貳、實體方面：　
一、原告主張：原告所有之系爭坐落新竹縣○○鄉○○段000地號土
    地存有如附表所示民國50年間設定予地上權人即訴外人饒維
    水之不定期限地上權，未約定地租。嗣訴外人饒維水於91年
    9月5日死亡，被告等為其繼承人，惟迄未就如附表所示系爭
    地上權辦理繼承登記，而系爭土地上並無任何地上物或建物
    之使用，且如附表所示系爭地上權自50年間設定起迄今已逾
    60年之久，其成立之目的已不存在，又被告等長久無行使地
    上權使用系爭土地，亦無繳納租金，且如附表所示系爭地上
    權之權利價值僅新臺幣（下同）4,110元，倘令其繼續存在
    ，勢必妨礙土地所有權人即原告之權益，有害於系爭土地之
    經濟價值及發展，原告自得依民法第833條之1、民法物權編
    施行法第13條之1規定訴請終止如附表所示系爭地上權。又
    如附表所示系爭地上權雖終止，惟在未塗銷前形式上仍登記
    存在，自屬妨害原告所有權圓滿之行使，復因地上權之塗銷
    性質上乃不動產之處分行為，依民法第759條規定，非經辦
    理繼承登記，無從為地上權之塗銷登記，爰併依第767條第1
    項中段規定，請求被告辦理如附表所示系爭地上權之繼承登
    記後，將系爭地上權登記予以塗銷等語。並聲明：㈠被告應
    就附表之地上權辦理繼承登記。㈡前項地上權應予終止。㈢被
    告應將第1項地上權登記予以塗銷。
二、被告均未於言詞辯論期日到場，惟據其等以前到場已為之陳
    述略以：訴外人饒維水設定地上權之目的，係為稻穀運送，
    而作為運送車輛停車使用，系爭土地現未搭蓋任何建物，以
    前是否搭蓋過建物伊不清楚，這些都是聽長輩轉述；訴外人
    饒維水過世後，被告即無種植稻穀需要運送等語置辯。
三、本院之判斷：
（一）原告主張系爭土地為原告所有，惟系爭土地於51年5月9日
      設定地上權登記予被告之被繼承人即訴外人饒維水，設定
      之地上權權利價值為4,110元，存續期間為不定期限；嗣
      訴外人饒維水於91年9月5日死亡，被告為訴外人饒維水之
      全體繼承人，然迄未就如附表所示系爭地上權辦理繼承登
      記；又如附表所示系爭地上權設定迄今已逾60年之久，系
      爭土地上並無任何地上物或建物之使用，被告長久無行使
      地上權使用系爭土地，亦未繳納地租，如附表所示系爭地
      上權成立之目的已不存在之事實，業據提出系爭土地登記
      簿、行政院農業委員會公告之第1期作公糧收購稻穀價格
      、系爭土地登記第一類謄本暨異動索引、訴外人饒維水除
      戶戶籍謄本、繼承系統表暨全體繼承人即被戶籍謄本等為
      證，復為被告所不爭執，自堪信原告之主張為真實。
（二）按地上權未定有期限者，存續期間逾20年或地上權成立之
      目的已不存在時，法院得因當事人之請求，斟酌地上權成
      立之目的、建築物或工作物之種類、性質及利用狀況等情
      形，定其存續期間或終止其地上權。修正之民法第833條
      之1規定，於民法物權編中華民國99年1月5日修正之條文
      施行前未定有期限之地上權，亦適用之。民法第833條之1
　　　、民法物權編施行法第13條之1分別著有規定。次按，因
      繼承而取得不動產物權，係依法律行為以外之事由所生不
      動產物權之變動，不受民法第758條所定須經登記始生效
      力之限制（最高法院40年度台上字第1001號判例要旨參照
      ）。因繼承、強制執行、徵收、法院之判決或其他非因法
      律行為，於登記前已取得不動產物權者，應經登記，始得
      處分其物權，民法第759條固有明文；然參酌前開規定立
      法意旨，係為貫徹不動產物權變動之公示原則，若非繼承
      人之處分行為，當不受前開現制，故法院宣告終止地上權
      ，則非在前開法條限制之列，亦即繼承人於繼承登記前已
      取得之地上權，縱未辦理登記，法院亦得宣告終止地上權
      。繼承人有數人時，在分割遺產前，各繼承人對於遺產全
      部為公同共有，民法第1151條亦有規定。經查：
　　㈠系爭土地係於51年5月9日由當時之所有權人設定地上權予
      被告之被繼承人饒維水，惟訴外人饒維水已於91年9月5日
      死亡，被告為訴外人饒維水之全體繼承人，雖迄未就如附
      表所示系爭地上權辦理繼承登記，然揆諸前揭說明，被告
      縱未辦理如附表所示系爭地上權繼承登記，仍因繼承取得
      如附表所示系爭地上權之公同共有。
    ㈡系爭土地係於51年5月9日設定地上權登記予被告之被繼承
      人饒維水，存續期間為不定期限，設定目的係建築改良物
      ，此有原告提出之系爭土地登記簿載明綦詳，顯然如附表
      所示系爭地上權確未定有期限，而存續期間已逾20年以上
      ，參以如附表所示系爭地上權設定之目的係建築改良物，
      然訴外人饒維水自設定地上權後並未建築改良物，而僅以
      之作為運送車輛停車使用，且訴外人饒維水過世後，被告
      亦無種植稻穀需要運送，此為被告所自承，亦堪認如附表
      所示系爭地上權成立之目的確已不存在。據此，如附表所
      示系爭地上權既未定有期限，而存續期間已逾20年以上，
      且如附表所示系爭地上權成立之目的亦已不存在，經本院
      斟酌如附表所示系爭地上權成立之目的係建築改良物，然
      建築改良物自始即不存在，被告繼承如附表所示系爭地上
      權後，亦未為任何之利用，爰依當事人即原告之請求，終
      止如附表所示系爭地上權。
（三）第按，所有人對於妨害其所有權者，得請求除去之。民法
      第767條第1項中段著有規定。查系爭土地為原告所有，被
      告係因繼承而取得系爭地上權，惟業經本院宣告終止，已
      如前述。據此，被告因繼承取得之如附表所示系爭地上權
      ，雖經本院宣告終止，然未經塗銷登記，即屬妨害原告系
      爭土地之所有權；又被告係因繼承取得如附表所示系爭地
      上權之公同共有，而地上權登記之塗銷性質上乃不動產之
      處分行為，揆諸民法第759條之規定，自應經全體繼承人
      即被告辦理繼承登記，始得為地上權之塗銷登記。從而，
      原告請求被告應就被繼承人饒維水在系爭土地設定之如附
      表所示系爭地上權辦理繼承登記，並將系爭地上權登記予
      以塗銷，亦屬有據。
（四）綜上，原告本於所有權人之地位，依民法第833條之1、第
      767條第1項中段及民法物權編施行法第13條之1之規定，
      訴請本院終止如附表所示系爭地上權，並請求被告應就如
      附表所示系爭地上權辦理繼承登記，及將系爭地上權登記
      予以塗銷，核均為有理由，應予准許。
四、本件判決之基礎已臻明確，兩造其餘之攻擊或防禦方法及所
    用之證據，核均與本判決結果無影響，爰不一一予以論列，
    併此敘明。
五、訴訟費用負擔之依據：民事訴訟法第78條、第85條第2項。 
中    華    民    國   111    年    11    月     4    日
                  竹東簡易庭    法  官  汪銘欽
以上正本係照原本作成。
如對本判決上訴，須於判決送達後20日內向本院提出上訴狀。如
委任律師提起上訴者，應一併繳納上訴審裁判費。
中    華    民    國   111    年    11    月     4    日
                                書記官  周育瑜   　　　
　　　　
附表：　　　　　
權利人 坐落土地 他項權利 登記次序 權利種類 地上權登記事項  饒維水 新竹縣○○鄉○○段000地號 0000-000  地上權 登記日期：51年5月9日 字號：東登字第000722號 登記原因：分割  權利範圍：全部1分之1 權利價值：新臺幣4,110元 存續期間：不定期限 地租：依照契約約定 權利標的：所有權 設定權利範圍：全部1分之1 證明書字號：字第001112號 設定義務人：中華民國 其他登記事項：（空白）